【裁判字號】    97,消債更,1346
【裁判日期】    980227
【裁判案由】    更生事件
【裁判全文】
臺灣臺南地方法院民事裁定          97年度消債更字第1346號
債  務  人  甲○○
上列當事人因消費者債務清理事件聲請更生，本院裁定如下：
    主    文
聲請駁回。
聲請程序費用新臺幣壹仟元由聲請人負擔。
    理    由
一、按債務人不能清償債務或有不能清償之虞者，得依本條例所
    定更生或清算程序，清理其債務，消費者債務清理條例第 3
    條定有明文。又聲請更生或清算不合程式或不備其他要件者
    ，法院應以裁定駁回之，但其情形可以補正者，法院應定期
    間先命補正，復為同條例第 8條所明定。衡諸債之關係，係
    以當事人間之信賴關係為基礎，為社會經濟組織之重要支柱
    ，故當事人於以法律行為追求自己之利益之際，亦應顧及對
    方之利益，並考量債權債務在社會上之作用，本於誠實及信
    用之原則，行使債權及履行債務。是對於已陷入經濟上困境
    之消費者，若任其於惡性循環之債務窘境中生存，將衍生嚴
    重之社會問題，難以維持安定之社會經濟秩序，故為兼顧債
    權人、債務人雙方之利益，對陷於經濟上困境之消費者，乃
    允其於消費者債務清理條例施行後，得選擇以重建型之更生
    程序或清算型之清算程序清理其債務，藉以妥適調整債務人
    與債權人及其他利害關係人間之權利義務關係，保障債權人
    獲得公平受償，並謀求消費者經濟生活之重建復甦機會。惟
    若債務人履行債務並無困難，僅係為圖謀減免債務，而不為
    債務之履行，自有違債權契約為誠信契約之本旨。
二、本件聲請意旨略以：聲請人即債務人甲○○現任職於乙○企
    業社，每月薪資收入新臺幣（下同）17,280元，除此薪資收
    入外，並無其他財產，然累積債務總金額已達3,445,600 元
    ，而債務人有不能清償債務之情事，前已提出債權人清冊，
    以書面向最大債權金融機構遠東國際商業銀行股份有限公司
    （下稱遠東國際商業銀行）請求共同協商債務清償方案，惟
    債務人與最大債權銀行協商時，協商人員僅告知債務人每月
    必須還款5,000 元，一直還到完為止，並未提及利率及償還
    期數為何，只概略說要還30至40年，然債務人亦同時回覆該
    協商人員，債務人每月收入僅10,000餘元，扣除必要生活費
    用後僅約能湊出3,500 元，但卻被協商人員拒絕，因此在收
    入與能力不足之情況下，因而協商不成立，其無擔保或無優
    先權之債務總額未逾1,200 萬元，復未經法院裁定開始清算
    程序或宣告破產，為此，依消費者債務清理條例提出本件更
    生之聲請等語。
三、經查，本件前置協商程序中，債權人遠東國際商業銀行原提
    出之還款方案為「分180期、利率0%、月付金8,780元」，惟
    債務人表示無法負擔，債權人遠東國際商業銀行遂再提供兩
    階段之還款方案，亦即「第一階段第1 期至第71期，0%利率
    ，月付金5,000 元給各債權銀行分配，剩餘款項將於第72期
    前三個月再視債務人之收入狀況另行協商」，然因債務人於
    面談時表示每月最多僅能付款3,500 元且無意增加月付金額
    ，經多次協調後，雙方仍無法達成協商共識，因此遠東國際
    商業銀行以「未能接受顯足以負擔之還款方案、協商意願低
    落」為由，於民國97年10月22日出具前置協商不成立通知書
    予債務人，有債務人提供之前置協商不成立通知書、遠東國
    際商業銀行97年11月25日民事陳報狀暨該陳報狀檢附之消債
    條例前置協商案件審查表在卷可稽。
四、債務人雖主張其任職於乙○企業社，每月薪資收入17,280元
    ，惟債務人與最大債權銀行協商時，協商人員僅告知債務人
    每月必須還款5,000 元，一直還到完為止，並未提及利率及
    償還期數為何，只概略說要還30至40年，然債務人亦同時回
    覆該協商人員，債務人每月收入僅10,000餘元，扣除必要生
    活費用後僅約能湊出3,500 元，但卻被協商人員拒絕，因此
    在收入與能力不足之情況下，因而協商不成立云云，惟查：
（一）債務人稱最大債權銀行遠東國際商業銀行之協商人員僅告
      知其每月必須還款5,000 元，並未提及利率及償還期數為
      何等語。然查，最大債權銀行遠東國際商業銀行所提出之
      還款方案原為「分180期、利率0%、月付金8,780元」，因
      債務人無法負擔，遠東國際商業銀行遂再提供兩階段還款
      方案，亦即「第一階段第1 期至第71期，0%利率，月付金
      5,000 元給各債權銀行分配，剩餘款項將於第72期前三個
      月再視債務人之收入狀況另行協商」，業如前述，況且，
      參以債務人所提供之前置協商不成立通知書，其上亦有載
      明「經本行提供0%月付5,000 元」，是以，債務人於本件
      更生聲請時主張最大債權銀行遠東國際商業銀行僅告知其
      每月必須還款5,000 元，並未提及利率及償還期數為何等
      情，不足採信。
（二）債務人主張其任職於乙○企業社，每月薪資收入17,280元
      ，並提出在職服務暨薪資證明書1 紙為證。惟參酌本院依
      職權調取債務人之勞保局電子閘門查詢作業被保險人投保
      資料所載：債務人任職乙○企業社，自95年6 月19日起迄
      96年2月27日止，投保薪資為16,500元；於96年2月27日退
      保後，復自97年7 月14日起任職迄今，投保薪資為17,280
      元。然參以債務人95年度稅務電子閘門財產所得調件明細
      表所列，債務人95年於乙○企業社有薪資所得共198,000
      元，是經核對債務人95年於乙○企業社工作期間，並核算
      上開薪資收入總額後，債務人95年平均每月實領薪資約為
      28,286元【計算式：198,000/7（95年6月19日至12月31日
      ）＝28,286】，並非如95年投保薪資數額16,500元，準此
      可見，債務人之最低投保薪資與其實際薪資所得有明顯落
      差。且債務人既已回任同一企業社（乙○企業社）工作，
      卻仍主張其每月薪資為最低投保薪資17,280元，足徵債務
      人並未據實陳報其每月實際薪資數額，從而，債務人主張
      其任職於乙○企業社，每月薪資收入17,280元，不足採信
      。因此，本院審酌債務人95年實際薪資收入數額，認債務
      人實際薪資所得應有28,286元。
（三）依內政部所公告98年度臺灣省低收入戶最低生活費用每人
      每月為9,829 元，該生活費標準係按照政府公布最近一年
      平均每人消費支出（包含食品費、衣著鞋襪費、房租水電
      費、家居管理費、醫療保健費、交通通訊費、娛樂教育費
      及雜項支出）百分之60訂定，成人部分之基本生活費用依
      此標準計算，雖屬適當，然未成年子女部分既係依附於父
      母提供之住所共同生活，且其日常生活較為單純，是其基
      本生活費用當與成人之基本生活費用不同（如房租費、家
      居管理費、通訊費等費用即非未成年子女基本生活所需費
      用），因此，未成年子女之基本生活費用應參酌98年度綜
      合所得稅每人免稅額82,000元計算，每人每月基本生活所
      需約6,900 元為適當，又該筆扶養費支出應由債務人與有
      收入之配偶共同分擔。準此計算，債務人每月支出其未成
      年子女扶養費以3,450元為適當。
五、綜上所述，債務人每月薪資收入28,286元，扣除債務人每月
    生活必要費用9,829元及扶養費3,450元後，尚餘15,007元。
    綜觀債務人之財產、收入資料、必要生活支出，債務人應有
    能力償還債權人提出「「第一階段第1期至第71期，0%利率
    ，月付金5,000元給各債權銀行分配，剩餘款項將於第72期
    前三個月再視債務人之收入狀況另行協商」」之還款方案，
    是其主張不能清償債務云云，自不足採。至於債權人遠東國
    際商業銀行所提出之還款方案雖分二階段，亦即，「第一階
    月付金5,000 元，剩餘款項將於第72期前三個月再視債務人
    之收入狀況另行協商」，然第二階段之還款方案，債權人既
    會審酌並考量債務人當時收入狀況，再與債務人另行協商還
    款方案，則第二階段之還款方案未必一定不利於債務人，倘
    債務人當時收入狀況確實無力繳納，亦有與債權人磋商降低
    還款金額可能性，從而，以債務人目前收入狀況既足敷清償
    第一階段還款金額每月5,000 元，則債務人自當勤奮工作，
    戮力還款，不得執第二階段尚未協商、確定之還款條件，而
    概稱其無能力繳納。
六、綜上所述，債務人既非不能清償債務或有不能清償之虞，其
    更生之聲請即不符消費者債務清理條例第3 條所定要件，且
    上開欠缺又屬無從補正，依上開說明，自應駁回其更生之聲
    請，爰裁定如主文。
中    華    民    國    98    年    2     月    27    日
                  民事第二庭    法  官    張麗娟
以上正本係照原本作成。
如不服本裁定，應於裁定送達後10日內，以書狀向本院提出抗告
，並繳納抗告費新臺幣1 千元。
中    華    民    國    98    年    2     月    27    日
                                書記官    楊宗倫


司法院資訊處製作；財團法人民間司法改革基金會備份。
